【裁判字號】    96,易,3131
【裁判日期】    970827
【裁判案由】    竊盜
【裁判全文】
臺灣臺北地方法院刑事判決              96年度易字第3131號
公  訴  人  臺灣臺北地方法院檢察署檢察官
被      告  乙○○
                    （另案於臺灣臺北監獄台北分監執行中）
上列被告因侵占案件，經檢察官提起公訴（九十六年度偵緝字第
二０一九號），本院判決如下：
    主  文
乙○○意圖為自己不法之所有，而侵占自己持有他人之物者，處
有期徒刑捌月，減為有期徒刑肆月，如易科罰金以新臺幣壹仟元
折算壹日。
    事  實
一、乙○○與甲○○（另經不起訴處分）原係男女朋友，其等於
    民國九十六年二月二十三日一同出面向戊○○○承租位於臺
    北市中山區○○○路一０七巷四一號五樓之六房屋，供兩人
    居住之用，約定每月租金新台幣（下同）一萬兩千元，戊○○○並提供屋內電器用品及傢具等物品供其等占有使用。嗣
    甲○○於同年三月十五日與乙○○吵架，負氣搬離上址，並
    將該址大門、房門鑰匙交予乙○○，乙○○則繼續居住該處
    。詎乙○○竟意圖為自己不法之所有，於甲○○離開後至同
    年四月十三日前某日，指示不知情之成年男子共兩人，至上
    址將該屋內其所占有之冷氣機、洗衣機、電視各一台，電冰
    箱一大一小各一台等物搬走，將上開物品據為己有，而變更
    占有之意思為所有，旋即搬離上址，亦未將該屋鑰匙交還戊○○○。嗣因戊○○○遲未收到房租，聯絡乙○○其亦避不
    見面，於九十六年四月十三日晚間六時三十分許進入房屋，
    始發現上開家電業已不翼而飛。
二、案經戊○○○訴由台北市政府警察局中山分局報告台灣台北
    地方法院檢察署檢察官偵查後起訴。
    理  由
一、訊據被告乙○○固承認有於前揭時、地與甲○○共同承租上
    址，嗣甲○○負氣離開上址由其繼續居住，其離開上址住處
    前並未將鑰匙交還房東戊○○○之事實，惟否認有何侵占之
    之犯行，辯稱：其四月份搬離上址，是弟弟丙○○等人一起
    來幫忙搬家，之後即一起回桃園居住，其搬走前電冰箱、電
    視、冷氣等家電都還在，搬走時將鑰匙留在房間內，不知上
    開家電為何不見云云。經查：
(一)、被告與甲○○原係男女朋友，其等一同向被害人戊○○○承
    租上址房屋，約定由被告與甲○○二人一起使用，戊○○○
    交給被告與甲○○共兩套鑰匙，但兩人都沒有交還鑰匙給戊○○○，嗣被告與戊○○○約定於九十六年四月十三日交付
    房租，該日戊○○○久候未見被告，乃會同管理員與警察一
    同入內，開門後發現冷氣機、電視、洗衣機各一台，以及電
    冰箱一大一小各一台均被搬光，房間內並未留有鑰匙等情，
    業據證人即被害人戊○○○於本院審理時證述明確（本院卷
    第11 0至112頁）。又被告搬進上開房屋前該處確有冷氣機
    等電器，但於被害人戊○○○會同員警進入屋內時，該等電
    器業已不見乙節，復經證人即該處之管理員丁○○於本院審
    理時證稱：其為台北市○○○路107巷41號代理主委，義務
    性擔任管理員，該處五樓之六房子是戊○○○的，於九十六
    年四月間曾會同戊○○○及員警去看該房間，看到冷氣被拆
    掉，電視、電冰箱、冷氣機都不見，有看過該屋原來之狀況
    ，那些電器都還在等語（本院卷第105頁背面至106頁）。此
    外，並有註明交屋時所附電器之房屋租賃契約書一份、戊○○○交屋給被告與甲○○時之房屋現況照片與事後戊○○○
    發現電器被搬走之現場照片共三張在卷可稽（96年度偵字第
    1015 8號卷第17、19、21至27頁），足見證人戊○○○與丁○○前開證言確與實情相符，應堪採信。
(二)、而上開電器係房東戊○○○交給被告與甲○○一同占有使用
    ，嗣後甲○○於九十六年三月份搬走，當時電器仍然都在，
    其將鑰匙交給被告管領使用等情，為被告所自承，且經證人
    甲○○到庭證稱無訛。其稱：於九十六年二月開始住進台北
    市○○○路107巷41號5樓之6，跟乙○○一起承租上址，當
    初房東有將房間內電視、冰箱等物交付其使用，其於三月份
    搬走，當時電器都還在，搬走後乙○○繼續住，其請朋友將
    鑰匙交給乙○○，承租時房東共交兩份鑰匙等語明確（本院
    97年1月31日審判筆錄）；核與證人王志偉於甲○○被訴竊
    盜之另案中，於檢察官偵訊時證述之情節相符，其稱：與甲○○係同事關係，有幫甲○○至台北市○○○路107巷41號5
    樓之6搬家，當時屋內冰箱、電視、冷氣機、洗衣機等物都
    還在，只有幫忙搬走甲○○之衣服及電腦，當時乙○○衣物
    也都還在屋內，搬完後甲○○請我把鑰匙交給乙○○，我當
    天就把鑰匙交給乙○○等語相符，有偵訊筆錄一份存卷可查
    （本院卷第50至51頁），足見甲○○搬離上址時，上述電器
    確實仍在屋內，且甲○○已將其管領之鑰匙交給被告占有使
    用。
(三)、被告固承認證人甲○○搬離上址後，由其繼續居住該屋之事
    實，惟辯稱其搬離上址時，並未將電器搬走，並舉證人丙○○與饒展嘉為證。而證人丙○○證稱：伊為被告弟弟，被告
    是九十六年四月初搬回楊梅住處，有去台北幫被告搬電腦、
    衣服等私人用品，將東西搬回楊梅家裡，是跟饒展嘉一同前
    往，當天是假日的下午，是在其生日（三月二十日）後，天
    氣很熱，當時有看到屋內有床、電視、冷氣、化妝台、電腦
    桌、衣櫃、冰箱，搬完後被告就跟著回家了，之後被告都是
    住在家裡，最後鑰匙是放在房子裡面，好像是放在廚房，鑰
    匙有一支，還有磁卡一張，回去時是一起坐火車回去等語（
    本院卷第113頁背面至114、115頁）；證人饒展嘉則證稱：
    其為丙○○之同學，有跟丙○○一起到台北找過被告乙○○
    ，其等坐火車到台北，乙○○到捷運站等其等，再一起搭計
    程車到乙○○租屋處，當天有幫乙○○搬衣服、褲子、電腦
    等物，房間擺設是門口附近有廁所，床、電視、電腦在角落
    ，床的另外一邊是化妝台，裡面有電視，不記得有無冰箱，
    日期是在其生日（4月1日）後，當天是假日，回桃園時是被
    告跟其等一起坐火車回去，離開前被告將鑰匙留在房裡，記
    得只有鑰匙，沒有卡片等語（本院卷第115頁背面至117頁）
    ，丙○○與饒展嘉並繪製房間擺飾圖各一張附卷為憑（本院
    卷第120至121頁）。比對證人丙○○、饒展嘉之證詞，以及
    其等當庭繪製之擺設圖，堪認其等就有於四月初某假日至台
    北幫忙被告搬家，當時屋內尚有擺設電視、冷氣等家電乙節
    ，互核相符，應屬真實。但就被告將鑰匙放在屋內即搬離上
    址之情，證人丙○○稱被告將鑰匙放在廚房，是一支鑰匙與
    一張磁卡，證人饒展嘉稱被告將鑰匙留在房內，只有鑰匙沒
    有卡片，兩者顯有歧異，再參酌證人戊○○○與丁○○均稱
    事後會同警方進入屋內時，並未見到鑰匙；證人甲○○亦稱
    鑰匙共有兩副，都在被告身上等語，故證人丙○○、饒展嘉
    此部分證詞，與其他證人所述均有未合，自不足採。再者，
    被告自稱其使用之行動電話號碼為0000000000（見警詢筆錄
    ），經檢察官調取上述電話之通聯紀錄，並經本院將該通聯
    之磁片列印比對後，發現被告使用之0000000000號行動電話
    ，於三月底四月初有多數通聯之基地台位置均在台北市○○○路107巷10號，顯係在上址租屋處撥打，而九十六年四月
    五日下午一時許，原本通聯之基地台位置亦在同前路107巷
    10號，後於同日下午二時三十五分許，轉至捷運台北車站，
    再於同日晚間八時許，改為桃園縣楊梅鎮○○路455號，惟
    於四月六日凌晨之通話基地台位置又轉為台北市○○○路10
    7巷10號，於四月六日尚有其餘基地台位置在台北之通聯，
    迄四月七日之後方集中在桃園縣楊梅鎮等情，有通聯紀錄一
    份在卷可查（本院卷第19至35頁），徵諸上述四月五日通話
    時間與基地台位置，與證人丙○○、饒展嘉證述其等係四月
    初假日下午至台北車站，被告到車站接其等乙節相符，可知
    其等確於四月五日幫忙被告搬私人物品回到桃園，惟被告於
    四月六日凌晨尚出現在該林森北路租屋處，顯見被告並非四
    月五日即返回桃園，未再至上開租屋處，則被告辯稱其與丙○○等人回到桃園，並將鑰匙放在租屋處內即行離去，當時
    電器等物都在屋內云云，顯與客觀事證不符，不足採信。
(四)、證人丁○○於檢察官偵訊及本院審理時均證稱：九十六年四
    月間陪同戊○○○與員警進入上址租屋處時，有想起在此之
    前幾天，有人在晚上搬東西，有兩個年輕人開一台中型貨車
    搬了一台冰箱，摔到地上之後又抬起來放到車上，兩位年輕
    人大概二十幾歲，無法確定有無搬其他東西，是沒見過的兩
    個年輕人等語（96年度偵緝字第2019號卷第51頁，本院卷第
    106至107頁），亦徵九十六年四月十三日前數日，確有兩位
    年輕人於晚間自該大樓某處搬走冰箱家電之事實。是被告迄
    九十六年四月六日尚在上址租屋處出沒，其既為最後離開上
    開房屋之人，且證人甲○○離開時已將鑰匙交給被告，顯見
    被告當時係唯一占有管領上述家電之人，惟被告離開上址數
    日後，房東即發現該屋內電器不翼而飛，且房東進入上開房
    屋時上開房屋仍然上鎖，並無遭外力破壞之情形，應可排除
    係遭他人闖空門之可能，由此足見上述電器係在被告占有之
    情形下被搬走，應係被告指示不知情之他人搬走而佔為己有
    無誤。綜上所述，本件事證已臻明確，被告犯行堪以認定。
二、核被告乙○○所為，係犯刑法第三百三十五條第一項之普通
    侵占罪。檢察官起訴時固認被告係犯刑法第三百二十條第一
    項之普通竊盜罪，惟證人戊○○○已證述其將房屋租給被告
    ，有將上述電器交給被告使用等語，可見被告係在占有管領
    上開電器之情況下將電器搬走而佔為己有，故原起訴法條尚
    有誤會。再按，刑事訴訟法第三百條所定科刑之判決，得就
    起訴之犯罪事實，變更檢察官所引應適用之法條，係指法院
    於不妨害事實同一之範圍內，得自由認定事實適用法律而言
    。而事實是否同一，應視檢察官請求確定其具有侵害性之基
    本社會事實是否同一而定，並以犯罪構成要件有無罪質上之
    共通性為具體判斷之標準。查檢察官對被告以竊盜罪提起公
    訴，而法院變更檢察官起訴之法條，改判論處業務上侵佔罪
    刑，核其變更法條前後兩罪之侵害財產法益、侵害之時、地
    及被害主體，均無差異，抑且其具有「意圖為自己不法之所
    有」之主觀犯意及侵害「他人之物」為犯罪客體之構成要件
    ，並有罪質上之共通性，尚未逾越檢察官請求確定具有侵害
    性基本社會事實同一性之範圍，有最高法院八十八年台非字
    第三五０號判決可資參照。故起訴書所載之法條雖有未洽，
    惟其基本社會事實與本院認定之普通侵占罪基本事實同一，
    本院自應予審理，並依法變更起訴法條，附此敘明。爰審酌
    被告向被害人戊○○○承租上述房屋，被害人並將電視等電
    器借予被告使用，惟被告卻不珍惜，於離去時並未依原狀返
    還予被害人，反將前揭電器佔為己有，惡性頗重，且被告於
    案發後非但不思賠償被害人損失，反而一再推諉卸責，於偵
    查及本院審理過程均避不到庭，遭通緝後方始到案，有通緝
    書兩份附卷為憑，且經本院傳訊多位證人，耗費相當司法資
    源，被告仍飾詞狡辯，未見悔意等一切情狀，量處如主文所
    示之刑。末查，中華民國九十六年罪犯減刑條例於九十六年
    七月四日修正公佈，並自九十六年七月十六日開始施行，查
    被告之犯罪行為係於九十六年四月二十四日以前所為，且無
    前述條例第三條規定不予減刑之情形，再被告於偵查中雖曾
    遭通緝，但係於上開減刑條例施行後之九十六年七月二十五
    日始遭發佈通緝，亦無該條例第五條所列於該條例施行前經
    通緝，而未於九十六年十二月三十一日以前自動歸案者，不
    得減刑之情形，故被告合於減刑之條件，應依該條例第二條
    第一項第三款規定減其刑期如主文所示，並依該條例第九條
    之規定諭知易科罰金之折算標準。
據上論斷，應依刑事訴訟法第二百九十九條第一項前段、第三百
條，刑法第三百三十五條第一項、第四十一條第一項前段，中華
民國九十六年罪犯減刑條例第二條第一項第三款、第七條第一項
、第九條，判決如主文。
本案經檢察官黃珮瑜到庭執行職務。
中    華    民    國    97    年    8     月    27    日
                  刑事第三庭    審判長法  官  沈君玲
                                      法  官  胡宗淦
                                      法  官  游士珺
上正本證明與原本無異。
如不服本判決，應於判決送達後10日內向本院提出上訴狀（應抄
附繕本）。告訴人或被害人如對於本判決不服者，應具備理由請
求檢察官上訴，其上訴期間之計算係以檢察官收受判決正本之日
期為準。
                                      書記官  林素霜
中    華    民    國    97    年    8     月    29    日
附錄論罪科刑法條
中華民國刑法第335條
意圖為自己或第三人不法之所有，而侵占自己持有他人之物者，
處 5 年以下有期徒刑、拘役或科或併科 1 千元以下罰金。
前項之未遂犯罰之。


司法院資訊處製作；財團法人民間司法改革基金會備份。
